臺灣臺北地方法院民事判決　　　　　 　95年度重訴字第675號
原　　　告　乙○○
　　　　　　甲○○
　　　　　　戊○○
共　　　同
訴訟代理人　王元勳律師
　　　　　　李怡欣律師
被　　　告　丁○○
　　　　　　丙○○
上列當事人間請求履行契約事件，本院於中華民國96年7月25日
言詞辯論終結，判決如下：
    主      文
兩造共有坐落台北市○○區○○段五小段六之十地號土地及其上
之同段九○二建號即台北市○○○路二二二巷二三號二樓之建物
，准予變價，並按原告乙○○、原告甲○○各四分之一，原告戊○○、被告丁○○、被告丙○○各六分之一之比例分配價金。
被告應協同原告將兩造公同共有坐落台北縣淡水鎮○○段七二五
、七二五之二、七二五之三、七二五之四地號土地，所有權應有
部分二十四分之五辦理分別共有後，再將被告丁○○、被告丙○○各分別共有部分二十四分之一移轉登記予原告戊○○。
訴訟費用由被告負擔。
    事實及理由
一、原告主張：
（一）關於「台北市○○○路222巷23號2樓房屋及其所座落於台
      北市○○區○○段5小段6之10地號基地」（下稱系爭敦化
      段房地）部分：兩造及其先母姚姜文英於民國82年5月20
      日之家庭會議中經與會之所有人親自簽名並協議：「座落
      於台北市○○○路222巷23號2樓之房屋，俟母親百年後出
      售，不論售價多變，均以實際售價分成六份，由丁○○、
      丙○○、乙○○、戊○○、甲○○各持乙份，餘下其中壹
      份由乙○○、甲○○平分。」，嗣兩造及姚姜文英於83年
      9月22日因分割繼承登記取得而共有系爭敦化段房地，應
      有部分各為1/6。因姚姜文英已於94年7月仙逝，該附停止
      條件之契約即因條件成就而發生效力，且原姚姜文英應有
      部分1/6亦辦妥繼承登記，由兩造公同共有，故兩造應依
      家庭會議紀錄之約定，將系爭敦化段房地出售後，依該協
      議分配其價金。
（二）關於「台北縣淡水鎮○○段725、725之2、725之3、725之
      4地號，應有部分為5/24之田地」（下稱系爭淡水土地）
      部分：系爭淡水土地原登記姚姜文英名下，兩造及姚姜文
      英於83年5月20日所為之家庭協議中，經與會之所有人或
      其代理人親自簽名後，依分割繼承協議書決定由戊○○取
      得系爭淡水土地，於姚姜文英死亡後辦理繼承登記，由兩
      造公同共有，則兩造所公同共有系爭淡水土地於辦理共有
      物分別共有登記後，被告應將其系爭淡水土地所有權持分
      移轉登記予戊○○，更不因其他所有人所受之利益不等而
      生區別。
（三）爰依前開家庭會議紀錄、分割繼承協議書之約定，請求被
      告依約履行等語，並聲明：（1）系爭敦化段房地應予變
      賣，並按丁○○、丙○○、戊○○各1/6，乙○○、甲○○各1/4比例分配價金。（2）被告應協同原告將兩造公同
      共有之系爭淡水土地，所有權應有部分5/24辦理分別共有
      後，再將被告各分別共有應有部分之1/24移轉登記予戊○○。
二、被告辯稱：
（一）姚姜文英於95年7月13日過世後，乙○○、甲○○即搭機
      返美，未與被告就本案財產為協商討論，無端訴諸法庭，
      實屬意外。系爭家庭會議紀錄人手一份，語意明確，應無
      異議，但該紀錄未談及亦未作成決議將姚姜文英對系爭敦
      化段房地之持份由乙○○、甲○○繼承，故系爭敦化段房
      地應不會有繼承之問題。
（二）關於系爭淡水土地部分，係姚姜玉英特有財產並登記於其
      名下，依法應由兩造共同繼承，而分割繼承協議書係針對
      先父姚玉璋之財產為分配，則系爭淡水土地乃協議書內所
      不存在事項，被告自無須將該系爭淡水土地所有權持份移
      轉登記予戊○○。
（三）丁○○自始與父母同居於系爭敦化段房地，自82年起至先
      母過世止，皆由其負擔扶養費用，而原告不思將該住宅留
      作懷親之用，竟欲出售遺產，實屬不孝。又原告以保有先
      母紀念品為由，將先母金飾、衣物、勞力士金質鑽錶、雪
      貂皮短外套未經協商逕自取回，原告亦應交還重新分配，
      得使在世者睹物思親，永遠懷念。
（四）並聲明：原告之訴駁回。
三、兩造不爭執之事實：
（一）兩造及姚姜文英於83年9月22日因分割繼承登記取得而共
      有系爭敦化段房地，應有部分各為1/6。姚姜文英於94年7
      月死亡，其應有部分1/6辦理繼承登記，由兩造公同共有
      。
（二）系爭淡水土地原登記姚姜文英名下，於姚姜文英死亡後辦
      理繼承登記，由兩造公同共有。
（三）兩造及姚姜文英曾於82年5月20日簽訂家庭會議紀錄，約
      定「系爭敦化段房地，俟母親百年後出售，不論售價多變
      ，均以實際售價分成六份，由丁○○、丙○○、乙○○、
      戊○○、甲○○各持乙份，餘下其中壹份由乙○○、甲○○平分」。
（四）兩造及姚姜玉英於83年5月20日簽訂分割繼承協議書，約
      定系爭淡水土地由戊○○繼承。
四、原告主張依家庭會議紀錄請求變賣系爭敦化段房地，並按該
    協議比例分配價金，及依分割繼承協議書請求被告協同原告
    就系爭淡水土地辦理為分別共有登記後，將被告所得之應有
    部分移轉登記予戊○○，被告則以前揭情詞置辯，茲析述如
    下：
（一）按各共有人得隨時請求分割共有物，但因物之使用目的不
      能分割或契約定有不分割之期限者，不在此限；共有物之
      分割，依共有人協議之方法行之，民法第823條第1項、第
      824條第1項定有明文。查系爭敦化段房地及系爭淡水土地
      為兩造所共有，既無不能分割之限制，兩造間亦無不分割
      之協議，則原告對各共有人之被告為分割共有物之請求，
      按諸前開說明，即無不合，應予准許。
（二）關於系爭敦化段房地部分：
      查依卷附兩造簽訂之「家庭會議紀錄」決議二記載：「系
      爭房地，俟母親百年後出售，不論售價多變，均以實際售
      價分成六份，由丁○○、丙○○、乙○○、戊○○、甲○○各持乙份，餘下其中壹份由乙○○、甲○○平分」（參
      原證三），此等文字當係兩造合意以姚姜文英死亡為停止
      條件，就系爭敦化段房地為變賣並按特定比例分配價金之
      意思，甚為明確。被告雖辯稱姚姜文英只有系爭敦化段房
      地應有部分1/6，過世後應由兩造共同繼承云云，然被告
      對於前開家庭會議紀錄之真實並不否認，又姚姜文英已於
      94年7月13日死亡（參原證六）而條件成就，且系爭敦化
      段房地登記兩造應有部分各1/6，原登記姚姜文英應有部
      分1/6亦已辦理繼承登記，由兩造公同共有，亦有土地及
      建物登記謄本在卷可稽，兩造即負有依約履行之義務，是
      原告本於該協議內容訴請變賣系爭敦化段房地，並按丁○○、丙○○、戊○○各1/6，乙○○、甲○○各1/4比例分
      配價金，應有理由。
（三）關於系爭淡水土地部分：
  １、按契約應以當事人立約當時之真意為準，而真意何在，又
      應以過去事實及其他一切證據資料為斷定之標準，不能拘
      泥文字致失真意，最高法院19年上字第453號判例意旨可
      資參照。
  ２、查依卷附兩造簽訂之分割繼承協議書所載「二、不動產：
      台北縣淡水鎮○○段725、725之2、725之3、725之4地號
      ，地目田，面積各為184.25、1267.91、537.53、4.94平
      方公尺，權利範圍均為5/24，均由戊○○繼承5/24」（參
      原證四），此等文字當解釋為兩造合意由戊○○分得系爭
      淡水土地甚明。被告雖辯稱系爭淡水土地非姚玉璋所有，
      不得列為分配事項云云。惟系爭協議書之真實，為兩造所
      不爭執，縱系爭土地非姚玉璋所有，而係姚姜玉英於59年
      9月21日即登記為所有權人所有（參原證五），亦為兩造
      及姚姜玉英協議時所得知悉而決議由戊○○繼承取得，當
      受該協議拘束，況系爭協議書僅載明「立分割繼承協議書
      人姚姜文英、丁○○、丙○○、乙○○、戊○○、甲○○
      等6人對於被繼承人姚玉璋所遺下之動產、不動產依法均
      具有繼承權‧‧‧」，只表明兩造均為繼承人享有繼承權
      ，並未限定協議書分配之客體必為姚玉璋所有，是原告依
      系爭協議書之約定，請求被告應協同原告將登記兩造公同
      共有之系爭淡水土地，辦理分別共有後，將丁○○、丙○○各分別共有應有部分1/24移轉登記予戊○○，自屬有據
      。
五、綜上所述，原告依家庭會議記錄，請求變賣系爭房地，並按
    丁○○、丙○○、戊○○各1/6，乙○○、甲○○各1/4比例
    分配價金；及依分割繼承協議書，請求被告應協同原告將登
    記兩造公同共有之系爭土地，辦理分別共有後，將丁○○、
    丙○○各分別共有應有部分1/24移轉登記予戊○○，為有理
    由，應予准許。
六、本件事證已臻明確，兩造其餘攻擊防禦方法，及未經援用之
    證據，經本院斟酌後，認均不足以影響本判決之結果，自無
    逐一詳予論駁之必要，併此敘明。
七、據上論結，本件原告之訴為有理由，依民事訴訟法第78條，
    判決如主文。
中　　華　　民　　國　　96　　年　　8   　月　　15　　日
  　　　　　　　　民事第六庭  法　官  蕭清清
以上正本係照原本作成。
如對本判決上訴，須於判決送達後20日內向本院提出上訴狀，並
依上訴利益繳納上訴費。
中　　華　　民　　國　　96　　年　　8 　　月　　15　　日
                              書記官　林秀娥
